---
title: "Hipertensão arterial no VIGITEL, 2006-2024"
author: "Bruno Silva"
date: "`r Sys.Date()`"
output:
  html_document:
    toc: true
    toc_float:
      collapsed: true
    toc_depth: 2
    theme: cerulean
---

```{r setup, include=FALSE}
.libPaths(c("../R/library", .libPaths()))

knitr::opts_chunk$set(
  echo = FALSE,
  message = FALSE,
  warning = FALSE
)
```

# Introdução

Este relatório apresenta uma análise exploratória dos relatos de hipertensão arterial no VIGITEL entre 2006 e 2024.

# Objetivo

Descrever a evolução dos relatos de hipertensão arterial ao longo dos anos e comparar os relatos entre homens e mulheres.

# Pacotes

```{r pacotes, echo=TRUE}
library(readr)
library(dplyr)
library(highcharter)
library(dygraphs)
library(xts)
library(tidyr)
```

# Dados

```{r dados}
hipertensao_ano <- read_csv("../resultados/hipertensao_ano.csv", show_col_types = FALSE)

hipertensao_ano_sexo <- read_csv("../resultados/hipertensao_ano_sexo.csv", show_col_types = FALSE)
```

Os dados foram preparados a partir da base `vigitel-2006-2024-peso-rake.csv`. Foram utilizadas as variáveis de ano, sexo, relato de hipertensão arterial e peso amostral.

# Relatos de hipertensão ao longo dos anos

```{r grafico-highcharter}
dados_grafico1 <- hipertensao_ano |>
  mutate(data = as.Date(paste0(ano, "-01-01")))

highchart() |>
  hc_add_series(
    data = dados_grafico1,
    type = "line",
    hcaes(x = data, y = relatos_hipertensao),
    name = "Relatos de hipertensão",
    color = "#800020"
  ) |>
  hc_title(text = "Relatos de hipertensão arterial no VIGITEL, 2006-2024") |>
  hc_subtitle(text = "Contagem não ponderada de entrevistados que relataram hipertensão") |>
  hc_xAxis(
    type = "datetime",
    title = list(text = "Ano")
  ) |>
  hc_yAxis(
    title = list(text = "Número de relatos")
  ) |>
  hc_tooltip(
    pointFormat = "Relatos: <b>{point.y}</b><br>Ano: {point.x:%Y}"
  ) |>
  hc_exporting(enabled = TRUE) |>
  hc_add_theme(hc_theme_flat())
```

# Relatos de hipertensão por sexo

```{r grafico-dygraphs}
dados_grafico2 <- hipertensao_ano_sexo |>
  select(ano, sexo, relatos_hipertensao) |>
  pivot_wider(
    names_from = sexo,
    values_from = relatos_hipertensao
  ) |>
  arrange(ano)

serie <- xts(
  dados_grafico2 |> select(-ano),
  order.by = as.Date(paste0(dados_grafico2$ano, "-01-01"))
)

dygraph(serie, main = "Relatos de hipertensão arterial por sexo, 2006-2024") |>
  dySeries("Homens", label = "Homens") |>
  dySeries("Mulheres", label = "Mulheres") |>
  dyOptions(stackedGraph = FALSE) |>
  dyAxis("y", label = "Número de relatos") |>
  dyRangeSelector(height = 20)
```

# Considerações finais

Entre 2006 e 2019, observa-se uma tendência geral de aumento no número de relatos de hipertensão arterial no VIGITEL. A partir de 2020, ocorre uma queda acentuada no total de relatos, coincidindo com o período da pandemia de Covid-19. Essa redução pode estar relacionada ao distanciamento social, à redução do acesso aos serviços de saúde e à possível diminuição de diagnósticos ou relatos no período.

A análise por sexo mostra que, em todos os anos avaliados, o número de relatos de hipertensão arterial foi maior entre mulheres do que entre homens. 